---
title: "Propuesta de Proyecto: Rendimiento en Powerlifting"
subtitle: "Métodos Bayesianos — Primer Semestre 2026"
author: "Christian Camilo, Luna Garcés, Tomás Pérez, Tomás Romero, Benjamín Thareau"
output:
  pdf_document:
    toc: false
    fig_caption: true
    keep_tex: false
lang: es
header-includes:
  - \usepackage{float}
editor_options: 
  markdown: 
    wrap: 72
---

```{r setup, include=FALSE}
knitr::opts_chunk$set(
  echo = FALSE,
  warning = FALSE,
  message = FALSE,
  fig.align = "center",
  fig.pos = "H",
  out.width = "92%",
  fig.width = 7,
  fig.height = 4.2
)
set.seed(123)
```

```{r librerias, include=FALSE}
library(tidyverse)
library(lubridate)
library(knitr)
library(scales)
```

```{r carga-datos, include=FALSE}
ruta_datos <- "Data/reporte_USA.csv"
df_trabajo <- read_csv(ruta_datos, show_col_types = FALSE)

# Preparacion minima para asegurar que las variables usadas existan.
df_trabajo <- df_trabajo %>%
  mutate(Date = as.Date(Date))

if (!"Year" %in% names(df_trabajo)) {
  df_trabajo <- df_trabajo %>% mutate(Year = year(Date))
}

if (!"TipoEquipo" %in% names(df_trabajo)) {
  df_trabajo <- df_trabajo %>%
    mutate(
      TipoEquipo = case_when(
        Equipment == "Raw" ~ "Raw",
        Equipment %in% c("Wraps", "Single-ply", "Multi-ply") ~ "Equipado",
        TRUE ~ NA_character_
      )
    )
}

# Variable creada para una pregunta posterior del proyecto.
df_trabajo <- df_trabajo %>%
  mutate(
    Elite = if_else(Dots >= 400, "Elite", "No elite"),
    Sex = factor(Sex, levels = c("F", "M")),
    Equipment = factor(
      Equipment,
      levels = c("Raw", "Wraps", "Single-ply", "Multi-ply")
    ),
    TipoEquipo = factor(TipoEquipo, levels = c("Raw", "Equipado")),
    AgeClass = factor(
      AgeClass,
      levels = c(
        "13-15", "16-17", "18-19", "20-23", "24-34", "35-39",
        "40-44", "45-49", "50-54", "55-59", "60-64", "65-69", "70-74"
      )
    )
  )

n_registros <- nrow(df_trabajo)
n_variables <- ncol(df_trabajo)
n_atletas <- n_distinct(df_trabajo$Name)
anio_min <- min(df_trabajo$Year, na.rm = TRUE)
anio_max <- max(df_trabajo$Year, na.rm = TRUE)

colores_sexo <- c("F" = "#F8766D", "M" = "#00BFC4")
colores_equipo <- c(
  "Raw" = "#7CAE00",
  "Wraps" = "#C77CFF",
  "Single-ply" = "#00BFC4",
  "Multi-ply" = "#F8766D"
)
colores_tipo <- c("Raw" = "#7CAE00", "Equipado" = "#F8766D")

# Tema visual comun para mantener el informe limpio y consistente.
tema_informe <- theme_minimal(base_size = 11) +
  theme(
    plot.title = element_text(face = "bold", size = 13),
    plot.subtitle = element_text(size = 10),
    axis.title = element_text(size = 10),
    axis.text = element_text(size = 9),
    legend.title = element_text(face = "bold"),
    panel.grid.minor = element_blank(),
    strip.text = element_text(face = "bold"),
    plot.margin = margin(8, 8, 8, 8)
  )
```

# Introduccion

El powerlifting es un deporte de fuerza en el que los atletas compiten
principalmente en tres movimientos: sentadilla, press de banca y peso
muerto. A partir de estos levantamientos se obtiene el total levantado,
que corresponde a la suma del mejor intento en cada movimiento. Ademas,
existen puntajes ajustados, como DOTS y Wilks, que permiten comparar el
rendimiento entre atletas con distinto peso corporal.

Este proyecto busca estudiar el rendimiento de atletas de powerlifting
de Estados Unidos utilizando datos reales de OpenPowerlifting. Se busca
analizar como variables como sexo, edad, peso corporal, categoria de
peso y tipo de equipamiento se relacionan con el rendimiento deportivo.
El interes principal es entender que patrones se observan en los datos
y, posteriormente, utilizar modelos bayesianos para responder preguntas
de investigacion.

# Datos (FALTA ESPECIFICAR MAS)

## Procedencia

Los datos provienen de OpenPowerlifting, una base que recopila
resultados de competencias de powerlifting a nivel internacional. La
base original contiene 3.920.662 registros y 42 variables. Para esto sse
trabajo con una version filtrada de la base, solamente los ateltas de
Estados Unidos (USA).

Es importante notar que cada fila representa un registro competitivo, no
necesariamente una persona unica. Por lo tanto, un mismo atleta puede
aparecer mas de una vez si compitio en distintas fechas o eventos.

## Variables involucradas

```{r tabla-variables}
tabla_variables <- tribble(
  ~Variable, ~Descripcion, ~Tipo, ~Unidad,
  "Name", "Nombre del atleta. Puede repetirse si el atleta compitio mas de una vez.", "Cualitativa", "No aplica",
  "Sex", "Sexo registrado en la competencia: F o M.", "Cualitativa", "No aplica",
  "Age", "Edad del atleta al momento de la competencia.", "Cuantitativa", "Años",
  "AgeClass", "Clase de edad usada en la competencia.", "Cualitativa", "Rango de edad",
  "BodyweightKg", "Peso corporal registrado del atleta.", "Cuantitativa", "Kg",
  "WeightClassKg", "Categoria de peso en la que compite el atleta.", "Cualitativa", "Kg",
  "Equipment", "Tipo de equipamiento permitido: Raw, Wraps, Single-ply o Multi-ply.", "Cualitativa", "No aplica",
  "TipoEquipo", "Variable creada para agrupar Raw versus Equipado.", "Cualitativa", "No aplica",
  "Best3SquatKg", "Mejor intento valido de sentadilla dentro de los tres intentos principales.", "Cuantitativa", "Kg",
  "Best3BenchKg", "Mejor intento valido de press de banca dentro de los tres intentos principales.", "Cuantitativa", "Kg",
  "Best3DeadliftKg", "Mejor intento valido de peso muerto dentro de los tres intentos principales.", "Cuantitativa", "Kg",
  "TotalKg", "Suma de los mejores levantamientos validos en sentadilla, banca y peso muerto.", "Cuantitativa", "Kg",
  "Dots", "Puntaje ajustado por peso corporal usado para comparar rendimiento relativo.", "Cuantitativa", "Puntos",
  "Wilks", "Otro puntaje ajustado usado historicamente en powerlifting.", "Cuantitativa", "Puntos",
  "Date", "Fecha de inicio de la competencia.", "Fecha", "Fecha",
  "Year", "Año de la competencia, creado a partir de Date.", "Cuantitativa discreta", "Año",
  "Elite", "Variable creada para clasificar atletas con Dots >= 400 como Elite.", "Cualitativa", "No aplica"
)

kable(tabla_variables, align = "llll")
```

## Preparacion y limpieza de los datos (VER EN LIMPIEZA.R)

Para construir la base final se seleccionaron variables relacionadas con
laa identificacion del atleta, caracteristicas fisicas, tipo de
competencia, equipamiento, intentos de levantamiento, mejores marcas,
puntajes de rendimiento y fecha. Luego se eliminaron observaciones con
valores faltantes en las variables centrales del analisis.

Ademas, se aplicaron filtros para trabajar con registros comparables:
atletas de USA, evento SBD, sexo F o M, edades entre 15 y 70 años, peso
corporral entre 35 y 200 kg, levantamientos positivos, puntaje DOTS
mayor a 10 y competencias desde el año 2000 en adelante.

```{r tamano-muestra}
tabla_muestra <- tibble(
  Indicador = c(
    "Registros finales",
    "Variables finales",
    "Atletas distintos",
    "Primer año observado",
    "Ultimo año observado"
  ),
  Valor = c(
    comma(n_registros),
    comma(n_variables),
    comma(n_atletas),
    anio_min,
    anio_max
  )
)

kable(tabla_muestra, align = "lr")
```

# Analisis descriptivo

## Medidas de resumen

```{r tabla-resumen}
vars_resumen <- c(
  "Age", "BodyweightKg", "Best3SquatKg", "Best3BenchKg",
  "Best3DeadliftKg", "TotalKg", "Dots", "Wilks"
)

tabla_resumen <- df_trabajo %>%
  summarise(
    across(
      all_of(vars_resumen),
      list(
        Media = ~mean(.x, na.rm = TRUE),
        Mediana = ~median(.x, na.rm = TRUE),
        DE = ~sd(.x, na.rm = TRUE),
        Minimo = ~min(.x, na.rm = TRUE),
        Maximo = ~max(.x, na.rm = TRUE)
      ),
      .names = "{.col}_{.fn}"
    )
  ) %>%
  pivot_longer(
    everything(),
    names_to = c("Variable", "Medida"),
    names_pattern = "(.*)_(.*)",
    values_to = "Valor"
  ) %>%
  pivot_wider(names_from = Medida, values_from = Valor) %>%
  mutate(
    Variable = recode(
      Variable,
      Age = "Edad",
      BodyweightKg = "Peso corporal",
      Best3SquatKg = "Mejor sentadilla",
      Best3BenchKg = "Mejor banca",
      Best3DeadliftKg = "Mejor peso muerto",
      TotalKg = "Total levantado",
      Dots = "DOTS",
      Wilks = "Wilks"
    ),
    across(where(is.numeric), ~round(.x, 2))
  )

kable(tabla_resumen, align = "lrrrrr")
```

La tabla muestra que la base contiene atletas con distintos niveles de
rendimiento, edades y pesos corporales. Esto i,mportante para el
proyecto, porque permite comparar grupos y estudiar como cambia el
rendimiento segun las caracteristicas fisicas y competitivas.

## Distribucion de variables principales

```{r histogramas, fig.cap="Distribucion de edad, peso corporal y puntaje DOTS", fig.height=5.1}
df_trabajo %>%
  select(
    "Edad" = Age,
    "Peso corporal (kg)" = BodyweightKg,
    "Puntaje DOTS" = Dots
  ) %>%
  pivot_longer(everything(), names_to = "Variable", values_to = "Valor") %>%
  ggplot(aes(x = Valor)) +
  geom_histogram(bins = 30, fill = "steelblue", color = "white", alpha = 0.85) +
  facet_wrap(~Variable, scales = "free", ncol = 1) +
  labs(
    title = "Distribucion de variables principales",
    x = NULL,
    y = "Frecuencia"
  ) +
  tema_informe
```

La mayor parte de los registros corresponde a atletas adultos jovenes
(20 - 40 añps). El peso corporal se concentra en rangos intermedios y el
puntaje DOTS tiene una forma a una distribucion normal (CREO). En la
cola derecha aparecen atletas con puntajes muy altos

## Rendimiento segun sexo

```{r boxplot-sexo, fig.cap="Distribucion del puntaje DOTS segun sexo", fig.height=4}
ggplot(df_trabajo, aes(x = Sex, y = Dots, fill = Sex)) +
  geom_boxplot(alpha = 0.75, outlier.alpha = 0.30, width = 0.55) +
  scale_fill_manual(values = colores_sexo) +
  labs(
    title = "Distribucion del puntaje DOTS segun sexo",
    x = "Sexo",
    y = "Puntaje DOTS"
  ) +
  tema_informe +
  theme(legend.position = "none")
```

En la muestra, los hombres presentan una mediana de DOTS algo mayor que
las mujeres, el rendimiento tambien puede depender de la edad, el peso
corporal, la categoria de peso y el tipo de equipamiento.

```{r densidad-sexo, fig.cap="Densidad del puntaje DOTS segun sexo", fig.height=4}
ggplot(df_trabajo, aes(x = Dots, fill = Sex, color = Sex)) +
  geom_density(alpha = 0.35, linewidth = 0.7) +
  scale_fill_manual(values = colores_sexo) +
  scale_color_manual(values = colores_sexo) +
  labs(
    title = "Distribucion del puntaje DOTS por sexo",
    x = "Puntaje DOTS",
    y = "Densidad",
    fill = "Sexo",
    color = "Sexo"
  ) +
  tema_informe
```

El grafico de densidad confirma que las distribuciones no son identicas.
La curva de hombres aparece desplazada hacia valores mas altos, aunque
existe un solapamiento importante entre ambos grupos.

## Rendimiento segun tipo de equipamiento

```{r boxplot-equip, fig.cap="Puntaje DOTS segun tipo de equipamiento", fig.height=4.2}
ggplot(df_trabajo, aes(x = Equipment, y = Dots, fill = Equipment)) +
  geom_boxplot(alpha = 0.75, outlier.alpha = 0.28, width = 0.6) +
  scale_fill_manual(values = colores_equipo, drop = FALSE) +
  labs(
    title = "Puntaje DOTS segun tipo de equipamiento",
    x = "Equipamiento",
    y = "Puntaje DOTS",
    fill = "Equipamiento"
  ) +
  tema_informe
```

FALTA

## Peso muerto por equipamiento en clase 90 kg

```{r boxplot-deadlift, fig.cap="Peso muerto en clase 90 kg segun equipamiento", fig.height=4.2}
df_peso90 <- df_trabajo %>%
  filter(
    WeightClassKg == "90",
    Equipment %in% c("Raw", "Wraps", "Single-ply", "Multi-ply"),
    Best3DeadliftKg > 0
  )

ggplot(df_peso90, aes(x = Equipment, y = Best3DeadliftKg, fill = Equipment)) +
  geom_boxplot(alpha = 0.80, outlier.alpha = 0.40, width = 0.6) +
  scale_fill_manual(values = colores_equipo, drop = FALSE) +
  labs(
    title = "Peso muerto en clase 90 kg: Raw versus equipado",
    subtitle = "Se fija la clase de peso para hacer una comparacion mas justa.",
    x = "Equipamiento",
    y = "Mejor peso muerto (kg)",
    fill = "Equipamiento"
  ) +
  tema_informe
```

FALTA

## Relacion entre Wilks y total levantado

```{r wilks-total, fig.cap="Relacion entre puntaje Wilks y total levantado segun sexo", fig.height=4.4}
ggplot(df_trabajo, aes(x = Wilks, y = TotalKg, color = Sex)) +
  geom_point(alpha = 0.28, size = 1.1) +
  geom_smooth(method = "lm", se = FALSE, linewidth = 0.9) +
  scale_color_manual(values = colores_sexo) +
  labs(
    title = "A mayor puntaje Wilks, mayor total levantado",
    subtitle = "La relacion se observa en ambos sexos, pero con niveles distintos de total levantado.",
    x = "Puntos Wilks",
    y = "Total levantado (kg)",
    color = "Sexo"
  ) +
  tema_informe
```

Existe una relacion positiva clara entre Wilks y el total levantado.
Esto es esperable, porque Wilks resume parte del rendimiento ajustando
por peso corporal. Ademas, se observa separacion entre hombres y mujeres
en el total absoluto levantado.

## Promedio de levantamientos segun edad

```{r levantamientos-edad, fig.cap="Promedio de sentadilla, banca y peso muerto segun clase de edad", fig.height=4.5}
df_trabajo %>%
  filter(!is.na(AgeClass)) %>%
  group_by(AgeClass) %>%
  summarise(
    Sentadilla = mean(Best3SquatKg, na.rm = TRUE),
    Banca = mean(Best3BenchKg, na.rm = TRUE),
    `Peso muerto` = mean(Best3DeadliftKg, na.rm = TRUE),
    .groups = "drop"
  ) %>%
  pivot_longer(
    cols = c(Sentadilla, Banca, `Peso muerto`),
    names_to = "Levantamiento",
    values_to = "Promedio"
  ) %>%
  ggplot(aes(x = AgeClass, y = Promedio, color = Levantamiento, group = Levantamiento)) +
  geom_line(linewidth = 0.9) +
  geom_point(size = 1.8) +
  labs(
    title = "Promedio levantado segun clase de edad",
    x = "Clase de edad",
    y = "Peso levantado promedio (kg)",
    color = "Levantamiento"
  ) +
  tema_informe +
  theme(axis.text.x = element_text(angle = 90, hjust = 1, vjust = 0.5))
```

El promedio levantado aumenta desde las edades mas jovenes hasta loa 30
y luego tiende a disminuir en edades mayores. El peso muerto y la
sentadilla suelen presentar promedios mas altos que la banca. Esto
ssugiere que la edad no tiene un efecto lineal simple sobre el
rendimiento.

## Relacion entre edad y DOTS

```{r dispersion-dots, fig.cap="Relacion entre edad y puntaje DOTS segun sexo", fig.height=4.2}
ggplot(df_trabajo, aes(x = Age, y = Dots, color = Sex)) +
  geom_point(alpha = 0.16, size = 1.0) +
  geom_smooth(method = "loess", se = FALSE, linewidth = 1) +
  facet_wrap(~Sex) +
  scale_color_manual(values = colores_sexo) +
  labs(
    title = "Relacion entre edad y rendimiento",
    subtitle = "El puntaje DOTS tiende a subir en edades tempranas y luego estabilizarse o disminuir.",
    x = "Edad",
    y = "Puntaje DOTS",
    color = "Sexo"
  ) +
  tema_informe
```

La relacion entre edad y DOTS no parece completamente lineal. El
rendimiento aumenta en las primeras etapas, alcanza niveles altos en
adultos jovenes y luego muestra una tendencia a disminuir en edades
mayore

## Relacion entre peso corporal y DOTS

```{r dispersion-peso, fig.cap="Relacion entre peso corporal y puntaje DOTS segun sexo", fig.height=4.2}
ggplot(df_trabajo, aes(x = BodyweightKg, y = Dots, color = Sex)) +
  geom_point(alpha = 0.16, size = 1.0) +
  geom_smooth(method = "loess", se = FALSE, linewidth = 1) +
  facet_wrap(~Sex, scales = "free_x") +
  scale_color_manual(values = colores_sexo) +
  labs(
    title = "Relacion entre peso corporal y rendimiento",
    x = "Peso corporal (kg)",
    y = "Puntaje DOTS",
    color = "Sexo"
  ) +
  tema_informe
```

FALTA

## DOTS por sexo y clase de edad

```{r dots-edad-sexo, fig.cap="Puntaje DOTS por sexo y clase de edad", fig.height=5.2}
df_trabajo %>%
  filter(Sex %in% c("F", "M"), !is.na(AgeClass)) %>%
  ggplot(aes(x = Sex, y = Dots, fill = Sex)) +
  geom_boxplot(alpha = 0.75, outlier.alpha = 0.22, width = 0.55) +
  facet_wrap(~AgeClass, scales = "free_y", ncol = 4) +
  scale_fill_manual(values = colores_sexo) +
  labs(
    title = "Puntaje DOTS por sexo y categoria de edad",
    x = "Sexo",
    y = "Puntaje DOTS",
    fill = "Sexo"
  ) +
  tema_informe +
  theme(legend.position = "bottom")
```

FALTA

## DOTS promedio por rangos de edad y peso

```{r heatmap-dots, fig.cap="DOTS promedio por rangos de edad y peso corporal", fig.height=4.6}
df_trabajo %>%
  mutate(
    RangoEdad = cut(Age, breaks = seq(10, 80, by = 10), include.lowest = TRUE),
    RangoPeso = cut(BodyweightKg, breaks = seq(30, 210, by = 10), include.lowest = TRUE)
  ) %>%
  group_by(RangoEdad, RangoPeso) %>%
  summarise(
    DotsPromedio = mean(Dots, na.rm = TRUE),
    n = n(),
    .groups = "drop"
  ) %>%
  filter(n >= 5) %>%
  ggplot(aes(x = RangoEdad, y = RangoPeso, fill = DotsPromedio)) +
  geom_tile(color = "white") +
  scale_fill_gradient(low = "#F7FBFF", high = "#2B6CB0") +
  labs(
    title = "DOTS promedio por rangos de edad y peso",
    subtitle = "Se muestran combinaciones con al menos 5 registros.",
    x = "Rango de edad",
    y = "Rango de peso corporal (kg)",
    fill = "DOTS promedio"
  ) +
  tema_informe +
  theme(axis.text.x = element_text(angle = 45, hjust = 1))
```

FALTA

## Correlacion entre variables numericas

```{r matriz-correlacion, fig.cap="Matriz de correlacion entre variables numericas principales", fig.height=5}
vars_corr <- c(
  "BodyweightKg", "Age", "Best3SquatKg", "Best3BenchKg",
  "Best3DeadliftKg", "TotalKg", "Dots", "Wilks"
)

nombres_corr <- c(
  BodyweightKg = "Peso corporal",
  Age = "Edad",
  Best3SquatKg = "Sentadilla",
  Best3BenchKg = "Banca",
  Best3DeadliftKg = "Peso muerto",
  TotalKg = "Total",
  Dots = "DOTS",
  Wilks = "Wilks"
)

corr_df <- df_trabajo %>%
  select(all_of(vars_corr)) %>%
  drop_na()

matriz_corr <- cor(corr_df)
colnames(matriz_corr) <- nombres_corr[colnames(matriz_corr)]
rownames(matriz_corr) <- nombres_corr[rownames(matriz_corr)]

as.data.frame(as.table(matriz_corr)) %>%
  as_tibble() %>%
  rename(Variable1 = Var1, Variable2 = Var2, Correlacion = Freq) %>%
  ggplot(aes(x = Variable1, y = Variable2, fill = Correlacion)) +
  geom_tile(color = "white") +
  geom_text(aes(label = round(Correlacion, 2)), size = 3) +
  scale_fill_gradient2(
    limits = c(-1, 1),
    low = "#B2182B",
    mid = "white",
    high = "#2166AC"
  ) +
  labs(
    title = "Correlacion entre variables principales",
    x = NULL,
    y = NULL,
    fill = "Correlacion"
  ) +
  tema_informe +
  theme(axis.text.x = element_text(angle = 45, hjust = 1))
```

FALTA

## Evolucion de competidores en el tiempo

```{r evolucion-temporal, fig.cap="Evolucion de participantes por año segun tipo de equipamiento", fig.height=4.2}
df_trabajo %>%
  count(Year, TipoEquipo) %>%
  filter(!is.na(TipoEquipo)) %>%
  ggplot(aes(x = Year, y = n, color = TipoEquipo)) +
  geom_line(linewidth = 1) +
  geom_point(size = 1.8) +
  scale_color_manual(values = colores_tipo) +
  scale_y_continuous(labels = comma) +
  labs(
    title = "Evolucion de competidores por tipo de equipo",
    subtitle = "La caida del ultimo año debe interpretarse con cuidado, porque puede ser un año incompleto.",
    x = "Año",
    y = "Numero de registros",
    color = "Tipo de equipo"
  ) +
  tema_informe
```

FALTA

# Preguntas de investigación

Las siguientes preguntas surgen del interés del equipo por comprender
distintas dimensiones del rendimiento en powerlifting competitivo,
considerando tanto factores físicos como el rol del equipamiento y la
evolución del deporte en el tiempo.

**Pregunta 1:** ¿Existe una diferencia significativa en la media de los
kilogramos levantados en peso muerto entre atletas *Raw* y aquellos con
equipamiento dentro de una misma clase de peso?

> *Motivación:* ...

**Pregunta 2:** ¿Cómo ha evolucionado la cantidad total de competidores
a lo largo del tiempo dependiendo de si utilizan o no equipamiento de
soporte?

> *Motivación:* ...

**Pregunta 3:** ¿Hay diferencias significativas en el rendimiento
(puntaje DOTS) entre hombres y mujeres en USA, controlando por edad y
peso corporal?

> *Motivación:* ...

**Pregunta 4:** ¿Cuáles características del atleta actúan como factores
predictivos para alcanzar el nivel de élite en USA?

> *Motivación:* ...

**Pregunta 5:** ¿Cuál es la relación entre la edad, el peso corporal y
el puntaje DOTS en atletas de powerlifting en USA?

> *Motivación:* ...

# Discusión preliminar

A partir del análisis descriptivo realizado, es posible identificar
algunas tendencias generales que orientan las preguntas de investigación
planteadas. *(Completar con observaciones relevantes surgidas de los
gráficos y tablas anteriores.)*

# Referencias

-   OpenPowerlifting. (s.f.). *Open Powerlifting Database*. Recuperado
    de <https://www.openpowerlifting.org>
